【裁判字號】    98,建,58
【裁判日期】    991231
【裁判案由】    給付工程款
【裁判全文】
臺灣臺北地方法院民事判決                98年度建字第58號
原      告  飛逢實業股份有限公司
法定代理人  林國忠
原      告  欣記工程股份有限公司
法定代理人  蕭家隆
前列二人共同
訴訟代理人  陳信亮律師
複代理人    逄紹峰律師
被      告  立鴻營造工程有限公司
法定代理人  陳美慧
訴訟代理人  景熙焱律師
複代理人    葉子瑋律師
上列當事人間給付工程款事件，本院於民國99年12月20日言詞辯
論終結，判決如下：
    主  文
被告應給付原告飛逢實業股份有限公司新台幣壹佰零參萬壹仟壹
佰參拾肆元及自民國98年1月24日起至清償日止按年息百分之五
計算之利息。
原告飛逢實業股份有限公司其餘之訴駁回。
訴訟費用由原告飛逢實業股份有限公司負擔百分之三十五，餘由
被告負擔。
原告飛逢實業股份有限公司其餘假執行之聲請均駁回。
原告欣記工程股份有限公司之訴及假執行之聲請均駁回。
訴訟費用由原告欣記工程股份有限公司負擔。
本判決第一項於原告飛逢實業股份有限公司以新台幣參拾肆萬肆
仟元供擔保後得假執行。但被告如以新台幣壹佰零參萬壹仟壹佰
參拾肆元為原告飛逢實業股份有限公司預供擔保，得免為假執行
。
    事實及理由
甲、程序方面：
    本件被告立鴻工程股份有限公司法定代理人原為黃仁，嗣
    於訴訟進行中變更為陳美慧，有立鴻工程股份有限公司變更
    登記表一份在卷可稽（見本院審查庭卷第17頁），並經其聲
    明承受訴訟（見本院審查庭卷第14頁），核與民事訴訟法第
    170條、第175條承受訴訟之規定相符，應予准許。
乙、實體方面：
壹、原告起訴主張：
一、訴外人永聯營造工程股份有限公司（下稱永聯公司）於民國
    92年2月間承攬「台大學人宿舍新建統包工程（椰風專案第
    一期）」，永聯公司將其中「鐵件」工程轉由原告飛逢公司
    承攬施作，雙方於93年6月（誤載為9月）1日訂有工程合約
    書，合約內「工程承攬明細表」載明詳細施工項目；另水電
    部份，則由永聯公司分包給訴外人旭宗工程股份有限公司（
    下稱旭宗公司）承攬，旭宗公司再轉由原告欣記公司承攬施
    作。93年6月5日永聯公司與旭宗工程公司為契約之變更追加
    ，嗣因統包商永聯公司主體工程嚴重延宕，致遭台大於94年
    9月20日解約，被告立鴻營造工程有限公司（下稱立鴻公司
    ）於民國94年10月間向國立臺灣大學接續承攬上開未竟之工
    程，被告並於94年間將鐵件工程分包給原告飛逢實業股份有
    限公司（下稱飛逢公司）承攬繼續施作，總工程款為新台幣
    （下同）577萬5,000元；將水電工程以總價650萬元分包給
    原告欣記公司承攬繼續施作，並追加第九基地地下室污水管
    工程18萬元，合計原告欣記公司之合約工程款為668萬元，
    雙方訂有工程承攬契約書。原告公司於分包承攬後即依約進
    場施作，並如期完工，惟被告僅支付412萬2,750元工程款給
    原告飛逢公司，僅支付原告欣記公司505萬元，尚積欠原告
    飛逢公司165萬2,250元及欣記公司163萬元尾款，被告以業
    主即國立臺灣大學尚未完成驗收或代為僱工施作扣抵工程款
    為由拒絕給付。然系爭工程已於民國97年6月3日經業主國立
    台灣大學全部正式完成驗收，原告得請求工程尾款之條件業
    已成就。
二、本件包含鐵件及水電工程在內之全部工程，業經業主即台大
    完成驗收，此觀台大98年12月1日校總字第0980054937號函
    覆說明欄第三項載明「本工程於97年6月3日完成正式驗收（
    全部正式驗收紀錄詳附件2）。水電工程於驗收過程中確有
    缺失，本校依契約規定皆請統包商立鴻營造進行改善，因缺
    失改善均屬立鴻營造承攬本工程應盡之契約責任…」等情，
    已指明統包工程之10處基地均已全部經正式驗收完畢。台大
    於全部正式驗收完畢前，即已進行多次部份正式驗收及複驗
    ，有該函檢附之驗收紀錄多紙可按；於部份正式驗收及多次
    複驗中所發現之各項缺失，均已完成改善，乃得於97年6月3
    日完成全部正式之驗收，被告所辯之缺失紀錄，係部份正式
    驗收或複驗中所列出之缺失表，均為已改善完工之事項，乃
    有97年6月3日全部正式驗收完成之紀錄，被告仍執全部正式
    驗收前之缺失抗辯，自無可採。且被告於95年10月11日-96
    年1月8日給原告飛逢公司之備忘錄，為被告片面製作之文書
    ，況第一份備忘錄內容，載明保固金及保固切結等，足證斯
    時已完工點交完畢，進入保固階段，隨後之備忘錄所載，當
    屬保固事項；又被告於98年4月28日函催原告欣記公司，已
    指明係完工後保固事項，均與尾款之給付義務無關。
三、原告飛逢公司與被告訂立工程承攬契約書第三頁「發包明細
    表」附註欄第二項載明「鐵件工程內容以原承包商（永聯營
    造）與業主合約為準」，原告欣記公司與被告訂立之工程承
    攬合約書第三頁「發包明細表」附註第二項亦載有「欣記公
    司須無條件承擔原承包商（旭宗工程股份有限公司）承作本
    工程之缺失改善…」等情，顯示原告與被告訂立本件工程合
    約，均在延續原永聯公司統包期間未完之工程。
四、被告抗辯原告飛逢公司有缺失未改善，而由被告自行僱工李
    鏡新改善而支付工程款共116萬1,230元應由原告負擔云云，
    固據其提出相關單據為憑，惟其所列之施工事項，均非原告
    飛逢公司合約內之事項，被告徒以該單據所載施工事項似與
    「鐵件」有關，即不由分說即認係原告飛逢公司應負責之事
    項，自屬無據。被告就所提委由李鏡新、士乃康不銹鋼有限
    公司、千逸工程所、睦霖興業有限公司、中道企業有限公司
    及達新金庫有限公司等六家廠商代為施作之鐵件部份，係以
    被證6、7、7-1、7-2、7-3、7-4等單據及被證14之估驗計價
    數量表內有各該項工程項目為論據，惟被證14之估驗表係被
    告與台大間統包合約全面計價之項目，與被告僅將「鐵件」
    分包給原告飛逢公司係不同之合約範圍，原告飛逢公司承攬
    之「鐵件工程」有具體之「工程承攬明細表」可按。被告以
    其與台大間之合約項目主張亦為被告與原告之契約項目，明
    顯錯誤。又被告所提「冷氣架安裝」、「升降機防水門內補
    鈑」、「停車場圍籬」、「排油煙管安裝」、「基地地下室
    捲門拆除及安裝」、「地下室停車設備圍籬」、「後陽台不
    銹鋼收邊」，「5＃不銹鋼門重作」、「停車設備封鈑」、
    「1F不銹鋼門重作」、「B1停車設備封鈑」、「基地鄰房
    雨庇」、「廚房風管安裝吊裝」、「鄰房鐵門及＃4基地封
    鈑」、「浴室扶手安裝白鐵門移位」、「拆冷氣架、爬梯」
    、「止滑條」、「防火門」、「拆冷氣架」、「＃10基地機
    械停車封鈑」等，均不在原告飛逢公司與被告所訂之「工程
    承攬明細表」之列，與原告飛逢公司無關。被告提出停車場
    圍籬係包含於「升降機」之費用內等情，惟停車場之「升降
    機」並非原告飛逢公司承攬之範圍，被告主張停車場圍籬應
    由原告飛逢公司負責，自屬矛盾。
五、又冷氣架之安裝，係屬於空調工程之施作範圍，被告就水電
    承包商欣記公司部份，即主張基地冷氣設備之安裝費，又將
    「冷氣架」之安裝抽離列為「鐵件」向飛逢公司請求，自屬
    重複。再千逸工程所施作「不銹鋼爬梯」61,200元之部份施
    作位置不明，原告飛逢公司承攬之工程明細內雖有「不銹鋼
    爬梯」（明細表項次7、8、9、10、11、12），惟不銹鋼爬
    梯是否屬於其中之一不明，自無從加以採認。又李鏡新代為
    施作鐵件88萬1,930元部分，李鏡新係原告飛逢公司僱用替
    原告飛逢公司在現場施作鐵工之下包商，如係原告飛逢公司
    應負責施作之項目，李鏡新即有施作之義務，而於施作後向
    原告請款，原告再向被告請款，李鏡新無權向被告請款，被
    告亦無直接支付工程款給李鏡新之義務，如李鏡新已直接向
    被告請款，並由被告直接給付，與原告飛逢公司無關，而係
    被告另行與李鏡新自行辦理之額外工程，被告主張向原告扣
    款，於法無據。
六、被告所提供僱工施作之事項，除冷氣設備部份外，其餘均不
    在原告欣記公司承攬之範圍。原告欣記公司與旭宗公司之工
    程合約第20條已載明「本工程設備不含：屋內燈具及景觀燈
    具」。另永聯與旭宗公司於93年6月5日之廠商會議協議書末
    端「除外項目如下」載明「景觀燈具（由永聯營造購買，旭
    宗工程施工）等文義，均明示屋內及景觀之燈具不在原告欣
    記公司負責之範圍。被告與業主即台大之間工程項目內有「
    景觀照明設備工程」，係被告與台大統包合約間之事項，原
    告欣記公司向旭宗公司承攬之水電工程契約內已將「屋內及
    景觀燈具」摒除在外，此項景觀照明設備即應由被告自行負
    責，而與原告欣記公司無關。被告執伊與台大間合約內關於
    景觀照明設備之約定，主張原告應予負責施作，自屬無據。
    關於１號基地，松林廈公司之空調設備費用115萬1,442元及
    41萬5,000元之二項扣款主張，惟查，原告僅提出購買13台
    冷氣機之發票一張，金額為11萬3,700元，其餘均無發票可
    按，則原告請求115萬1,442元即屬無據。另宏盛冷氣行之安
    裝費用41萬5,000元，僅提出62,250元之發票乙張，其餘均
    無憑証可查，被告主張有415,000元之安裝費支出，即屬無
    據。況查13台冷氣，以及一對二之分離式冷氣之組裝而言，
    共組裝26台，一般市場行情之組裝費每一台約6,000元至8,0
    00元不等，以最高價8,000元計算，23台安裝費用不過18萬
    4,000元，被告提出41萬5,000元之主張，有違市場行情。
七、被告提出之台大驗收減帳明細表，係被告以統包之內容與業
    主即台大結算工程數量之增減明細表，該明細表之內容縱屬
    為真，亦係被告與台大間計價之問題，並不足以執以認定係
    所謂原告施工瑕疵所致，被告就所謂減帳40萬6,750元係出
    於原告施工瑕疵所致間存有因果關係乙節，並未舉證以實其
    說，自無可採。且就該40萬6,750元工程款，被告主張係「
    工程瑕疵」所致之減帳，惟其提出之「工程結算數量表」顯
    示係工程數量增減結算所減少之金額，並非工程瑕疵之事項
    ，被告之主張與舉證已有矛盾。被告與業主台大間如係以實
    作量計價，當有依實作量查核加減工程款之問題，惟原告飛
    逢公司與被告間之工程合約，係約明「總價承包」（工程合
    約書「總價承包」欄）。另原告欣記公司與旭宗公司亦同（
    工程合約書第四條「工程總價」欄），即無此以實作價查核
    加減計價之問題，被告遭台大減帳，與原告無關。且被告遭
    台大減帳407,650元，惟於原告飛逢公司及欣記公司均主張
    扣抵，已然重複而無可採。
八、欣記公司承攬書第三項附註二所載「欣記公司須無條件承擔
    原承包商（旭宗工程股份有限公司）承作本工作之缺失改善
    保固責任及與業主合約相關之條款規定」，係指原告承接旭
    宗公司就本工程缺失之改善，保固責任及相關條款規定時，
    不得另有其他條件而已，就保固責任而言，原告欣記公司與
    被告之承攬契約附註第七項已另特別載明原告欣記公司於完
    成驗收後仍負有保固責任，並明載保固費用第一年每月為3
    萬元，第2－3年每月則為2萬元。查工程合約第53頁係「工
    程保固」之相關約定，即係保固責任之約定，被告與原告所
    訂承攬書發包明細表之「註」第七項亦有保固責任之記載，
    被告將伊與台大間之合約第53頁「工程保固」20.2條之約定
    主張係原告應負擔之「保固責任」，另原告與被告間之保固
    責任之約定則係定期維護保樣責任云云，係被告片面無據之
    解讀。
九、原告飛逢公司與被告之承攬合約內固有保固責任3年之約定
    ，惟合約內「請款程序」第一項載明「…各階段待業主及甲
    方驗收合格後，各付1/3之合約價款」，第二項載明「乙方
    應於每月計價日提示請款憑證（如計算式、簽單、估價單、
    證明文件等皆需用印）及含保留款之當月足額統一發票向甲
    方工地辦理數量結算估驗價額…」，均明確約定請款之金額
    係包含保留款在內。另「付款方式」第一項亦載明「每期計
    價按當期甲方核完之計價數量給付100％工程款」，並無得
    扣留保固款之約定。被告迄未舉證證明有原告需付保固責任
    而須扣款之具體事項，被告所為扣減保固款之主張即無可採
    。
十、爰依雙方契約及承攬關係請求被告給付工程款，並聲明：(一)
    被告應給付飛逢公司165萬2,250元及自本訴狀繕本送達翌日
    （即98年1月24日）起至清償日止按年息5％計算之利息；(二)
    被告應給付欣記公司163萬元及自本訴狀繕本送達翌日（即9
    8年1月24日）起至清償日止按年息5％計算之利息；(三)願供
    擔保，請准宣告假執行。
貳、被告答辯：
一、訴外人永聯營造工程股份有限公司（下稱永聯公司）於92年
    2月間承攬「台大學人宿舍新建統包工程（椰風專案第一期
    ）」，原告飛逢公司及欣記公司分別承攬永聯公司之鐵建工
    程及水電工程，並已分別完成92.22％及91.76％，永聯公司
    經臺灣大學終止契約後，臺灣大學於94年11月9日函告永聯
    公司，到場材料機具設備等由學校全權使用，並將上述設備
    交由履約保證保險人中央產物保險股份有限公司（下稱中央
    產險公司）所洽廠商即被告立鴻公司接續完成該工程，並負
    責永聯公司已完工工程之缺失改善。被告接受中央產險公司
    委託繼續完成系爭工程，並與原告飛逢公司及欣記公司簽訂
    承攬契約，惟原告施工期間逾期及施工缺失遲未改善，造成
    工程延宕致被告遭業主臺灣大學罰款，目前與臺灣大學仲裁
    中。另外，原告施工缺失未改善，經催告後原告仍不改善，
    被告只好自行雇工修繕，可歸責於原告之事由造成被告損害
    ，自應由原告賠償，原告因債務不履行所應給付被告之損害
    賠償已逾其主張之尾款，被告主張抵銷，被告已無積欠原告
    任何工程款。原告提出之使用執照係土建工程之完工證明，
    土建工程完工並不表示原告之工作已完工，原告飛逢公司及
    欣記公司之工作項目分別為「鐵件工程」及「水電工程」，
    其是否完工與取得使用執照無關，原告以取得使用執照，證
    明其已完工，殊無可採。被告之修繕費用如下：
(一)、原告飛逢公司部分：
 1、依原告飛逢公司與被告立鴻公司雙方簽立之「承攬書」第6
    條記載：「甲方與業主所訂合約內容均視為本契約書之一部
    分…依工程慣例鐵件工程保固期為3年」；「發包明細表」
    中亦載明：「2.鐵件工程內容以原承包商（永聯營造）與業
    主合約為準。3.乙方須遵守原承包商（永聯營造）與業主合
    約之一切相關規定」。原告飛逢公司以其僅承攬部分鐵工程
    ，主張有爭議的項目多非其承攬施作之範圍，然台大學人椰
    風第一期工程共十個基地，十個基地設計配置及設備完全相
    同，而在爭議項目中並非所有十個基地均有爭議，而是部分
    有爭議，例如爭議施工項目2號及5號「#8冷氣架安裝8000」
    、「#2冷氣架安裝8000」表示第8基地及第2基地各10個冷氣
    架因原告飛逢公司未安裝，被告代安裝各支付8000元，換言
    之，其他1、3、4、5、6、7、9、10共8個基地冷氣架原告飛
    逢公司已安裝完畢，若非「施工項目」，何以原告飛逢公司
    安置1、3、4、5、6、7、9、10各基地之冷氣架？再例如爭
    議項目第15項「#5不銹鋼門重作尾款5000」，飛逢公司主張
    「係施作防火烤漆鐵門」主張係被告於其施作安畢後自行拆
    除更換為不銹鋼門」，另外爭議事項31及32，飛逢公司主張
    #4防火門、#5、#9不銹鋼門非其施工範圍，然除第4、5、9
    號基地以外之第1、2、3、6、7、8、10共7個基地防火門及
    不銹鋼門其何以施做？原告之主張顯然矛盾，意在脫責。
 2、又工程於發包時業主均將工程施工圖交給承攬人，以此議價
    施工，承攬人需按圖施工，主承攬人再將工程分別發包給次
    承攬人時亦需交付工程施工圖以此為施工及議價及依據，由
    附件15張工程施工圖可知，原告主張之非其施工項目之「不
    銹鋼門」「防火門」「冷氣架」「不銹鋼扶手」「人孔蓋」
    等等均為施工項目，在圖中均明確記載，原告主張非其施工
    範圍，實無可採
 3、被告已給付飛逢公司之工程款明細如下：第一期工程款1,74
    2,857元（加稅金87,143元）、第二期工程款600,000元（加
    稅金30,000元）、第三期工程款1,428,571元（加稅金71,42
    9元）、第四期工程款180,000元（加稅金9,000元），合計
    工程款3,951,428元（加稅金197,572元），故工程款之餘額
    為1,548,572元（5,500, 000－3,951,428），稅金餘額為77
    ,428元（275,000－197,572），必須原告開立發票才可主張
    稅金。
 4、原告飛逢公司並未完工，被告找人施工完成代給付如：1.李
    鏡新881,930元、2.士乃康50,400元、3.千逸工程行144,060
    元、4.睦霖興業公司43,260元、5.中道企業公司2,730元、6
    .達新金屬公司38,850元，合計1,161,230元，應自尾款中扣
    除，故工程尾款僅餘387,342元，因原告飛逢公司違約遲延
    未完工及未履行保固，應繳保固金275,000元，扣除後僅有
    餘款112,342元可主張被告給付。
(二)、原告欣記公司部分：
 1、被告接手前，工程已計價至第23期，水電已完成89.19%，全
    部工程款64,319,925元，已給付57,365,457元，尚有6,954,
    468元工程款未領，就剩餘水電工程，被告以6,500,000元請
    欣記公司承攬，欣記公司既同意施做，不應主張以永聯營造
    公司與旭宗工程公司之合約內容為準。且依原告欣記公司與
    被告立鴻公司間之「工程承攬契約書」、「工程範圍：工程
    範圍依施工圖及配合甲方工地現場人員指示」，發包明細表
    中施工項目：「各基地水電工程」自包括台灣大學施工圖中
    之景觀燈及冷氣各項目，原告雖主張其最初僅自旭宗工程公
    司承包部分工程，被告僅要求其繼續施做完成云云，並非真
    正。此由證人江明哲之證言：「旭宗公司與欣記公司容做的
    項目都一樣…」、「當時永聯與旭宗做的工程範圍我們整個
    移轉給欣記公司承作…」（原告訴訟代理人問：「旭宗轉給
    欣記做的工程範圍，有無保留一部分由旭宗自己承作」？「
    沒有」）。又中華顧問工程水電監工蔡欽耀其於驗收時做成
    「國立台灣大學工程結算數量表」減帳358,686元，其減帳
    項目均係「貳一」「電氣設備工程」「貳二」「弱電設備工
    程」「貳三」「給排水衛生器具設備工程」中所列之施工項
    目，故減帳358,686元加管理費8%及交易稅5%合計共扣406,7
    50元，被告得自應給付之工程報酬中扣回。
 2、立鴻公司與欣記公司之承攬總價為含稅6,500,000元，已付
    工程款含稅如下：第一期453,333元、第二期1,096,637元、
    第三期886,085元、第四期594,000元（無發票）、第五期26
    6,000元（無發票）、第六期243,810元＋20,000元、第七期
    400,000元（無發票）、第八期353,333元（無發票）、第九
    期406,569元（無發票）、第十期303,995元（無發票）、第
    十一期150,000元＋16,143元（無發票），合計第一期迄第
    十一期共給付5,369,905元，工程總價含稅6,500,000元，扣
    除已給付5,369,905元，尚餘1,130,095元。
 3、惟因欣記公司未完工，被告另外找人完工部分如下：1.松林
    廈公司基地1號空調設備費用1,151,442元、2.一宏盛冷氣行
    基地1號空調設備費用415,000元、3.原長企業公司景觀照明
    設備費用1,258,000元、4.力凱水電1號基地燈具材料及安裝
    費用97,680元、5.隆昌窯業公司1號基地面盆設備費用17,82
    2元，合計1+2+3+4+5為2,939,944元，未領之工程尾款1,130
    ,095元，扣除台大減帳406,750，再扣除被告代完工之費用
    2,939,944元，尚不足2,216,599元。再原告等因債務不履行
    應給付被告之損害賠償原已逾主張之尾款，被告主張抵銷，
    經抵銷後尚且不足，被告已無需給付原告任何工程款。
二、爰聲明：(一)原告之訴及假執行之聲請均駁回。(二)若為不利於
    被告之判決，願供擔保請准免假執行。
參、兩造不爭執之事實：
一、訴外人永聯公司於92年2月間承攬「台大學人宿舍新建統包
    工程（椰風專案第一期）」，永聯公司將其中「鐵件」工程
    轉由原告飛逢公司承攬施作，雙方於93年6月1日訂有工程合
    約書，合約內「工程承攬明細表」載明詳細施工項目；另水
    電部份，則由永聯公司分包給訴外人旭宗公司承攬，旭宗公
    司再轉由原告欣記公司承攬施作。93年6月5日永聯公司與旭
    宗工程公司為契約之變更追加，嗣因永聯公司主體工程嚴重
    延宕，致遭臺灣大學於94年9月20日終止契約，臺灣大學並
    於94年11月9日函告永聯公司，到場材料機具設備等由學校
    全權使用，並將上述設備交由履約保證保險人中央產險公司
    所洽廠商即被告立鴻公司接續完成該工程，並負責永聯公司
    已完工工程之缺失改善。被告立鴻公司於94年10月間向國立
    臺灣大學接續承攬上開未竟之工程，被告並於94年間將鐵件
    工程分包給原告飛逢公司承攬繼續施作，總工程款為新台幣
    577萬5,000元；將水電工程以總價650萬元分包給原告欣記
    公司承攬繼續施作，並追加第九基地地下室污水工程18萬元
    ，合計原告欣記公司之合約工程款為668萬元，原告飛逢公
    司、欣記公司與被告約定之工程完工期限均為94年12月31日
    ，有兩造間之工程承攬契約書二份及協議書一份在卷可稽（
    士林地院卷9-13頁、第24-27頁、本院卷二第87頁）。
二、被告於98年4月28日函催原告欣記公司文到五日內修繕完成
    系爭工程各基地消防設備缺失，否則，被告公司將逕行雇工
    修繕等語（本院98年度審建字第41號卷第34頁）。
三、台大學人宿舍新建統包工程（椰風專案第一期），於97年6
    月3日完成正式驗收，水電工程於驗收過程中確有缺失，臺
    灣大學依契約規定皆請統包商即被告立鴻公司進行改善，有
    國立臺灣大學98年12月1日校總字第0980054937號函在卷可
    稽（本院卷一第22頁）。
肆、本件爭點及本院得心證之理由：
一、原告主張被告將鐵件工程分包予原告飛逢公司承攬施作，總
    工程款為577萬5,000元；將水電工程以總價650萬元分包給
    原告欣記公司承攬施作，並追加第九基地地下室污水管工程
    18萬元，合計工程款為668萬元。惟被告僅支付412萬2,750
    元工程款給原告飛逢公司，僅支付原告欣記公司505萬元，
    尚積欠原告飛逢公司165萬2,250元及欣記公司163萬元尾款
    ，系爭工程已於97年6月3日經業主國立台灣大學全部正式完
    成驗收，原告得請求工程尾款之條件業已成就，爰請求被告
    給付未付之工程尾款等語，被告則以原告施工缺失遲未改善
    ，經催告後原告仍不改善，被告自行雇工修繕，可歸責於原
    告之事由造成被告損害，自應由原告賠償，被告主張抵銷，
    被告已無積欠原告任何工程款等語置辯，是本件主要爭點應
    為：原告飛逢公司承攬之鐵件工程及原告欣記公司承攬之水
    電工程，是否有施工缺失未改善之情形？被告催告原告改善
    缺失，自行雇工修繕，可主張抵銷之金額為何？原告可請求
    之尾款？茲分述如下：
(一)、原告飛逢公司部分：
 1、查，依原告飛逢公司與被告立鴻公司簽立之承攬書第6條約
    定：「甲方（即被告）與業主所訂合約內容均視為本契約書
    之一部分…依工程慣例鐵件工程保固期為3年」；「發包明
    細表」亦載明：「2.鐵件工程內容以原承包商（永聯營造）
    與業主合約為準。3.乙方須遵守原承包商（永聯營造）與業
    主合約之一切相關規定」。再依被告與永聯公司之工程承攬
    明細表，各項目包括1.室內樓梯欄杆、2.室外樓梯欄杆、3.
    殘障坡道不銹剛扶手欄杆、4.陽台段鐵欄杆＋透明PC版A、5
    .陽台段鐵欄杆＋透明PC版B、6.鐵窗鍛造欄杆、7.地下室水
    箱內不銹鋼爬梯H＝1.95m、8.地下室水箱外不銹鋼爬梯H＝
    3.38m、9.屋頂水箱內不銹鋼爬梯H＝1.8m、10.屋頂水箱外
    不銹鋼爬梯H＝6m、11.電梯坑不銹鋼爬梯H＝1.65m、12.消
    防水池不銹鋼爬梯H＝1.4m、13.空調主機欄杆、14.挑空格
    柵、15、防水閘門A、16.防水閘門B、17.淋浴拉門、18.升
    降曬衣架、19.排煙罩、20.不銹鋼門檻、21.排水溝蓋（含
    框）、22.氣密式人孔蓋、23.不銹鋼人孔蓋80×80cm、24.
    車道採光罩、25.陰井鍍鋅蓋版（含框）、26.車道截水溝蓋
    板等項（本院卷一第222頁背面）。又被告於95年10月11日
    、同月19日、21日、23日、26日、11月23日及96年1月8日，
    以備忘錄之形式通知原告飛逢公司，改善施工缺失，如#8基
    地殘障扶手迄今未安裝（#5基地本公司已自行雇工完成），
    請貴公司儘速完成，以免逾期受罰，其他各基地尚有未完成
    工項，請於本週內完成、各基地鍛造欄杆均有生鏽現象，請
    儘速改善完成。另提供1、2、7、9、5基地複驗缺失，請於
    10/25日前改善完畢，有備忘錄7紙在卷可憑（本院卷一第83
    -89頁）。是上開備忘錄所載，已載明各基地複驗缺失，並
    定期催告原告改善完畢，並非僅屬保固事項，是原告主張備
    忘錄所載僅為保固事項，與尾款之給付義務無關云云，尚非
    可採。
 2、再查，被告辯稱自行雇工完成並支付各廠商之費用，有：1.
    李鏡新881,930元、2.士乃康50,400元、3.千逸工程行144,0
    60元、4.睦霖興業公司43,260元、5.中道企業公司2,730元
    、6.達新金屬公司38,850元，合計1,161,230元，並提出上
    開被告支付上開各廠商之支票、收據影本或統一發票為憑（
    本院卷一第110頁-第146頁），惟查，鐵件工程中，比對上
    開被告與永聯公司之工程承攬明細表，其中僅李鏡新之7,20
    0元（#8基地1樓鍛造欄杆修改計6座7,200元）、#1#2#5#7基
    地鐵件施工147,640元、千逸工程行之不銹鋼爬梯61,200元
    、不銹鋼人孔蓋1件6,000元、不銹鋼人孔蓋5件27,500元、
    睦霖興業有限公司之ST扶手50支16,800元、ST扶手72支25,
    200元（欄杆所需），為原告飛逢公司之承包範圍，被告可
    主張扣抵工程款合計291,540元。其餘如#8基地冷氣架安裝
    8,000元、#8基地升降機防水門補鈑2,500元、#8基地停車場
    圍籬30,000元、#2基地冷氣架安裝8,000元、#6基地排油煙
    管安裝7,650元（本院審建字第41號卷第110頁），非屬原告
    飛逢公司之承攬範圍，被告辯稱係屬永聯公司與臺灣大學約
    定之施工項目（本院卷一第251-253頁），然依被告與永聯
    公司之工程承攬明細表，並無上開項目，原告飛逢公司與被
    告約定之工程項目自不包括上開項目，是被告自不得就此部
    分主張扣抵。又#2基地地下室捲門拆除及安裝15,000元、#2
    基地地下室停車設備邊圍籬36,000元及補前期差額14,000元
    、#3基地後陽台不銹鋼收邊12,000元及補21期差額15,250元
    、#3基地後陽台不銹鋼收邊及通風口96,000元、#5基地追加
    欄杆5,000元（為追加項，未經原告同意）、#4#6#基地B1停
    車設備封板28,000元、#5不銹鋼門重作尾款5,000元（原告
    係施作防火烤漆鐵門）、#5#7B1停車設備封板40,000元、#5
    基地1樓不銹鋼重作、#6#9B1停車設備封板15,000元、#9停
    車設備封板10,000元及補前期差額5,000元、#6#9停車設備
    封板20,000元及補前期差額10,000元、#4#6#9冷氣架安裝30
    ,000元、#8基地鄰房雨庇3,000元、#4廚房風管安裝吊裝10,
    000元、#2鄰房鐵門及#4基地封板25,000元、#2鄰房鐵門及
    #4基地封板15,000元、#9浴室扶手安裝白鐵門移位9,900元
    、#9扶手移位扶手修改4,000元、#5拆冷氣架#10爬梯7,000
    元、#10止滑條及發票4,850元、#4防火門#5#9不銹鋼門尾款
    30,000元、#4防火門#5#9不銹鋼門24,000元、#1#2#4#6#7#8
    #9拆冷氣架52,000元、#10基地機械停車封板30,000元、#10
    基地機械停車封板27,000元、鐵件雜項工程16,140元、鐵件
    點工#10安裝冷氣架7,500元、鐵件點工22,000元、8,000元
    、5,000元（無明細，無法認定係承包範圍），士乃康不銹
    鋼有限公司之#4烤漆鋼板門50,400元、千逸工程行之捲門兩
    側不銹鋼封板42,500元（#9#6#3#5#8）、中道企業有限公司
    之#8污水蓋2,730元（原告承攬之項目為排水溝蓋）、達新
    金屬有限公司之#5基地不銹鋼欄杆26,250元（原告施作為鍛
    造欄杆）、#4不銹鋼捲門封板12,600元、#5基地不銹鋼欄杆
    26,250元，有多個施工項目重複，且非屬原告飛逢公司承攬
    之施工項目，縱被告委請他人施作完成屬實，亦與原告飛逢
    公司無關，被告自不得主張以此扣抵應給付原告飛逢公司之
    工程款。綜上，被告得扣抵之工程款合計為291,540元，原
    告未給付被告飛逢公司之工程尾款為1,548,572元（5,500,0
    00－3,951,428，不含稅金77,428元），扣除5％保固金275,
    000元，再扣除被告得扣抵之工程款291,540元，被告應給付
    原告飛逢公司之工程尾款應為103萬1,134元（982,032元加
    計5％營業稅稅金，元以下四捨五入），是原告此部分之請
    求為有理由，應予准許。
(二)、原告欣記公司部分
    台大學人宿舍新建統包工程（椰風專案第一期），於97年6
    月3日完成正式驗收，水電工程於驗收過程中確有缺失，臺
    灣大學依契約規定皆請統包商即被告立鴻公司進行改善，有
    國立臺灣大學98年12月1日校總字第0980054937號函在卷可
    稽（本院卷一第22頁），被告主張欣記公司未完工，另外找
    人施工改善等語，應堪採信。被告委請他人施工部分如下：
    1.松林廈公司基地1號空調設備費用1,151,442元、2.一宏盛
    冷氣行基地1號空調設備費用415,000元、3.原長企業公司景
    觀照明設備費用1,258,000元、4.力凱水電1號基地燈具材料
    及安裝費用97,680元、5.隆昌窯業公司1號基地面盆設備費
    用17,822元，合計為2,939,944元，業據被告提出支付各廠
    商之支票影本、領款收據及統一發票為憑（本院審建字卷第
    167-193頁）。又證人即旭宗公司員工江明哲證稱：「旭宗
    公司與欣記公司容做的項目都一樣…，當時永聯與旭宗做的
    工程範圍我們整個移轉給欣記公司承作…，（原告訴訟代理
    人問：旭宗轉給欣記做的工程範圍，有無保留一部分由旭宗
    自己承作？）沒有」等語，依原告欣記公司與被告立鴻公司
    間之「工程承攬契約書」、「工程範圍：工程範圍依施工圖
    及配合甲方工地現場人員指示」，發包明細表中施工項目：
    「各基地水電工程」，並未排除景觀燈及冷氣各項目，參以
    原告欣記公司原與旭宗公司承攬之工程款僅330萬元，惟原
    告欣記公司與被告簽訂之契約工程款為650萬元，故原告欣
    記公司與被告承攬之水電工程範圍，應包括上開工程之水電
    工程全部（本院卷一第260頁），始為合理。原告雖主張冷
    氣安裝費用過高云云，並提出第三人雅光有限公司之冷氣安
    裝費明細表一紙，惟被告支付松林廈公司及一宏盛冷氣行之
    款項，業據其提出支票、領款收據及統一發票為證（本院審
    建字第41號第167頁-174頁），自較堪採信。又中華顧問工
    程水電監工蔡欽耀其於驗收時做成「國立台灣大學工程結算
    數量表」減帳358,686元，其減帳項目均係「貳一」「電氣
    設備工程」「貳二」「弱電設備工程」「貳三」「給排水衛
    生器具設備工程」中所列之施工項目，故減帳358,686元加
    管理費8%及交易稅5%合計為406,750元，被告得自應給付原
    告欣記公司之工程款中扣除。綜上所述，被告未給付原告欣
    記公司之工程尾款1,310,095元（1,130,095元加追加款180,
    000元），扣除台大減帳406,750，再扣除被告代完工之費用
    2,939,944元，尚不足2,216,599元，被告主張與原告欣記公
    司得請求之尾款抵銷，經抵銷後尚且不足，是被告自無需再
    給付原告欣記公司任何工程款。
二、綜上所述，原告飛逢公司本於承攬之法律關係請求被告給付
    103萬1,134元（含5％營業稅），及自起訴狀繕本送達翌日
    即98年1月24日起至清償日止，按年息5％計算之利息，為有
    理由，應予准許，逾此範圍，即無憑據，應予駁回。原告欣
    記公司部分，其請求並無理由，應予駁回。本件原告飛逢公
    司勝訴部分，兩造均陳明願供擔保，分別聲請宣告假執行或
    免為假執行，本院經審核尚無不合，爰分別酌定相當擔保金
    額准許之。至原告敗訴部分，其假執行之聲請，已失所附麗
    ，併予駁回。
伍、本件事證已臻明確，兩造其餘攻擊或防禦方法，經本院審酌
    後，認均與本件之結論無涉，茲不予論述，併予敘明。
陸、據上論結，本件原告之訴一部有理由，一部無理由，依民事
    訴訟法第79條、第390條第2項、第392條第2項，判決如主文
    。
中    華    民    國    99    年    12    月    31    日
                  民事第一庭    法  官  楊晉佳
以上正本係照原本作成。
如對本判決上訴，須於判決送達後20日內向本院提出上訴狀。如
委任律師提起上訴者，應一併繳納上訴審裁判費。
中    華    民    國    99    年    12    月    31    日
                                書記官  蘇炫綺

司法院資訊處製作；財團法人民間司法改革基金會備份。
